【裁判字號】    97,易,760
【裁判日期】    970526
【裁判案由】    重利
【裁判全文】
臺灣彰化地方法院刑事判決               97年度易字第760號
公  訴  人  臺灣彰化地方法院檢察署檢察官
被      告  丙○○
            甲○○
上列被告因重利案件，經檢察官聲請簡易判決處刑（97年度偵字
第1997號），本院北斗簡易庭認不宜逕以簡易判決處刑（97年度
斗簡字第219 號），移由本院改依通常程序審理，本院依簡式審
判程序，判決如下：
    主    文
丙○○共同乘人急迫貸以金錢，而取得與原本顯不相當之重利，
累犯，處有期徒刑肆月，扣案如附表一所示之物均沒收；又共同
乘人急迫貸以金錢，而取得與原本顯不相當之重利，累犯，處有
期徒刑肆月。應執行有期徒刑柒月，扣案如附表一所示之物均沒
收。
甲○○共同乘人急迫貸以金錢，而取得與原本顯不相當之重利，
處有期徒刑月，如易科罰金，以新臺幣壹仟元折算壹日，扣案
如附表一所示之物均沒收；又共同乘人急迫貸以金錢，而取得與
原本顯不相當之重利，處有期徒刑月，如易科罰金，以新臺幣
壹仟元折算壹日。應執行有期徒刑伍月，如易科罰金，以新臺幣
壹仟元折算壹日，扣案如附表一所示之物均沒收。
    事    實
一、丙○○前因重利案件，經本院於民國（下同）95年7 月31日
    ，以95年度彰簡字第452 號判決判處有期徒刑6 月，得易科
    罰金確定，並於95年9 月19日易科罰金執行完畢，竟猶不知
    悛悔，與其妻甲○○（即址設彰化縣彰化市○○里○○路17
    5 號「中央當舖」之負責人）2 人，均明知經營當舖業接受
    借款人質當借款時，應實際取得、占有借款人質當之動產，
    不得僅接受借款人提供政府核發之證照及私人身分證明文件
    作為借款之擔保，否則即不符合質當之行為，而不適用當舖
    業法之規定，仍於平日偕同處理該當舖放款、取息等手續時
    ，利用經營前揭「中央當舖」之機會：
（一）基於乘人急迫而貸放款項，以取得與原本顯不相當重利之
      共同犯意聯絡，於97年1 月30日，趁乙○○因生活週轉需
      錢孔急而前往「中央當舖」表示需借款之際，未實際收當
      以取得、占有典當標的物，逕由乙○○提供車牌號碼9229
      -SK 號自用小客車之汽車行車執照1 份、乙○○自己之國
      民身分證影本1 紙、車號9229-SK 號自小客車車主李清泉
      之國民身分證影本1 紙，及由乙○○、李清泉分別簽發之
      面額新臺幣（下同）100,000 元本票各1 紙，作為借款之
      擔保後，再以借款10,000元，每月收取利息900 元（相當
      於週年利率10 8％），並於借款時預扣利息之方式，借予
      乙○○10萬元，且當天即以預扣第1 、2 期利息共18,000
      元之方式收取與原本顯不相當之重利，實際交付借款82,0
      00元（起訴書誤載為12,000元）。
（二）另基於乘人急迫而貸放款項，以取得與原本顯不相當重利
      之共同犯意聯絡，於97年2 月25日下午3 時許，趁丁○○
      需錢孔急前往上開當舖借款時，未實際收當以取得、占有
      典當標的物，僅由丁○○簽發面額65,000元之本票1 紙作
      為擔保後，即以每借款10,000元，每月收取利息900 元（
      相當於週年利率108 ％），並於借款當天預扣利息之方式
      ，借予丁○○65,000元，且於同日待丁○○辦妥手續後，
      即以預扣之方式取得與原本顯不相當之第1 期利息5,900
      元，實際交付59,100元借款。
二、嗣於97年2 月25日下午3 時20分許，為警在丙○○、甲○○
    上揭位於彰化市○○里○○路175 號之住所搜索而查獲，並
    扣得發票人為乙○○、李清泉、丁○○之本票、乙○○、李
    清泉之身分證影本、汽車借出駛用保管切結書、當票、車號
    9229-SK 號自小客車車輛查詢單各1 紙，及車號9229-SK 號
    自小客車行照1 份（已經乙○○領回）。
三、案經彰化縣警察北斗分局報請臺灣彰化地方法院檢察署檢察
    官偵查起訴。
    理    由
一、本件被告丙○○、甲○○所犯係死刑、無期徒刑、最輕本刑
    為3 年以上有期徒刑以外之罪，其於準備程序就前揭被訴事
    實為有罪之陳述，經受命法官告知簡式審判程序之旨，並聽
    取其與公訴人之意見後，本院認無不得或不宜改依簡式審判
    程序進行之處，爰依刑事訴訟法第273 條之1 第1 項、第28
    4 條之1 ，裁定本案由受命法官獨任進行簡式審判程序，合
    先敘明。
二、上揭事實，業據被告丙○○、甲○○於警詢、偵訊、本院準
    備程序時坦承不諱（見彰化縣警察局北斗分局北警分偵刑字
    第0970003321號卷第1-15頁，臺灣彰化地方法院檢察署97年
    度偵字第1997號卷第17-20 、42、43頁，本院97年度易字第
    760 號卷第23、30-32 頁），且查：
（一）核與證人即被害人乙○○、丁○○於警詢中所為之證述相
      符（見彰化縣警察局北斗分局北警分偵刑字第0970003321
      號卷第16-22 頁），並有彰化縣政府營利事業登記證、彰
      化縣政府當鋪業許可證、發票人乙○○、李清泉、丁○○
      之本票、乙○○、李清泉之身分證、汽車借出駛用保管切
      結書、當票、車號9229-SK 號自小客車車輛查詢單影本、
      贓物認領保管單（發還車號2992-SK 號自小客車行車執照
      ）各1 紙、現場照片14張在卷可稽（見彰化縣警察局北斗
      分局北警分偵刑字第0970003321號卷第23、24、26 -33、
      45-51 頁），及如附表1-3 所示之物扣案可佐（見臺灣彰
      化地方法院檢察署97年度偵字第1997號卷第26、27頁），
      足認被告之自白與事實相符。
（二）本件被告丙○○、甲○○貸款取息之利率高於尋常，不僅
      與民法第203 條所定之週年利率5 ％之法定利率，及同法
      第205 條所定之最高利率週年利率20％之限制，相去甚遠
      ，且與目前銀行放款利率及一般民間利之月息2 至3 分相
      較，亦過於懸殊，衡諸目前社會經濟情況，被告確係取得
      與原本顯不相當之重利，至為明顯；而如被害人乙○○、
      丁○○或因事業經營亟需資金週轉或因收入欠佳亟需生活
      費等情事，願負擔較銀行、民間借款利率高出甚多之利息
      而向被告丙○○、甲○○借款，衡情均有舉債之急迫情形
      ，此業經其等於警詢中證述明確（見彰化縣警察局北斗分
      局北警分偵刑字第0970003321號卷第16-22 頁），被告丙○○、甲○○利用社會上種種因急迫而舉債濟急之情形，
      招徠陷於急迫之不特定人向其借貸，參以被告丙○○、甲○○為警查獲時，尚扣得如附表1 所示等物，及被告丙○○、甲○○貸款取息之利率甚高如前所述，揆諸首揭說明
      ，被告丙○○、甲○○如事實欄一所載之行為，確係均乘
      他人急迫、輕率或無經驗貸以金錢或其他物品，而取得與
      原本顯不相當之重利無疑。是本件事證明確，被告丙○○
      、甲○○犯行均洵堪認定，應依法論科。
三、核被告丙○○、甲○○如前開事實欄一（一）（二）所為，
    分別係犯刑法第344 條之重利罪。又被告丙○○、甲○○間
    ，就貸放金錢以牟取重利之行為，有犯意之聯絡及行為之分
    擔，為共同正犯。復被告丙○○、甲○○所共犯之上開2 罪
    ，均犯意各別，行為互異，應分別予以分論併罰。查被告丙○○前因重利案件，經本院於95年7 月31日，以95年度彰簡
    字第452 號判決判處有期徒刑6 月，得易科罰金確定，並於
    95年9 月19日易科罰金執行完畢，有臺灣高等法院被告前案
    紀錄表、臺灣彰化地方法院檢察署刑案資料查註查紀錄表各
    1 份附卷可考，被告丙○○於有期徒刑執行完畢後，5 年內
    故意再犯本件有期徒刑以上之罪，為累犯，應依刑法第47條
    第1 項規定加重其刑。爰審酌被告丙○○前因犯2 次重利案
    件，分別經本院於95、96年間判決有罪確定，被告甲○○並
    無前科、素行尚佳（有臺灣高等法院被告前案紀錄表在卷可
    憑），及被告丙○○、甲○○均正值壯年，不思以正當方式
    賺取所需，反而趁人之危，利用他人急迫而亟需用錢之際收
    取高額利息，藉此牟利，無視於借款人每每因無力負擔高利
    貸之重利或鋌而走險犯罪或輕生尋短，製造社會問題，對借
    款人自身及其家庭與社會致生之危害匪淺，暨考量被告犯罪
    之期間，尚未以暴力手段催討債務，及自始坦承不諱等一切
    情狀，分別量處如主文欄所示之刑（就被告甲○○之部分諭
    知易科罰金之折算標準），並定其應執行之刑（就被告甲○○之部分諭知易科罰金之折算標準）。
四、按刑法第38條第3 項係規定「犯人」所有供犯罪所用之物，
    得宣告沒收，並非規定屬「被告」所有之物，始得宣告沒收
    ，而共同正犯於意思聯絡範圍內，組成一共犯團體，團體中
    之任何成員均為「犯人」，供犯罪所用之物，只要屬於「犯
    人」所有，均得宣告沒收，不以必屬於本件被告所有者為限
    （最高法院92年度臺上字第787 號判決要旨參照），此即刑
    法學理上「共犯連帶沒收」理論，準此，數人共同犯罪之情
    形時，就因犯罪依法沒收之物，不論究係為共犯何人所有，
    就各共犯之判決均應宣告沒收之從刑。
（一）查本件扣案如附表1 編號1 、2 所示之物，分別係被告甲○○所有，供犯本件如事實欄一（一）所載重利犯行所用
      、所得之物，經被告丙○○、甲○○於警詢時陳稱明確（
      見彰化縣警察局北斗分局北警分偵刑字第0970003321號卷
      第2-6 、9-14頁），是依前揭「共犯連帶沒收」理論，爰
      均分別依刑法第38條第1 項第2款 、第3 款之規定，予以
      宣告沒收。
（二）扣案如附表2 編號1 所示之物，僅係被告丙○○、甲○○
      為前開「中央當舖」業務時，日常所用之物，並無證據足
      資證明與被告丙○○、甲○○為上開如事實欄所載特定重
      利犯行有何直接之關連性，非屬違禁物，故不另為沒收之
      諭知；扣案如附表2 編號2 所示之物，雖係被告丙○○、
      甲○○為如事實欄一（一）所載重利犯行所得之物，然為
      被害人李清泉所有，業經領回，有贓物認領保管單1 紙在
      卷足憑（見彰化縣警察局北斗分局北警分偵刑字第097000
      3321號卷第33頁），非屬違禁物，亦不另為沒收之諭知。
（三）扣案之如附表3 所示之被害人乙○○、李清泉、丁○○簽
      發之本票各1 紙，均未發還被害人，因係借款人交予被告
      供作擔保為質之用，該等本票在被告未實行質權之前，其
      所有權應仍屬發票人，一旦發票人清償本息，被告丙○○
      、甲○○仍須將該等物品分別返還於各該借款人，應尚非
      屬被告丙○○、甲○○所有之物，自均不在得沒收之列（
      最高法院92年度臺上字第2923號判決、最高法院21年上字
      第589 號、40年臺非字第5 號判例要旨參照），爰均不另
      為沒收之諭知。
據上論斷，應依刑事訴訟法第452 條、第273 條之1 、第299 條
第1 項前段，刑法第28條、第344 條、第47條第1 項、第41條第
1項 前段、第51條第5 款、第38條第1 項第2 款、第3 款，刑法
施行法第1 條之1 第1 項、第2 項前段，判決如主文。
本案經檢察官莊佳瑋到庭執行職務。
中    華    民    國     97   年    5    月    26    日
                         刑事第三庭  法  官  林秉暉
以上正本證明與原本無異。
如不服本判決，應於判決送達後10日內向本院提出上訴狀（應抄
附繕本）。告訴人或被害人如對於本判決不服者，應具備理由請
求檢察官上訴，其上訴期間之計算係以檢察官收受判決正本之日
期為準。
告訴人或被害人對於判決如有不服具備理由請求檢察官上訴者，
其上訴期間之計算係以檢察官收受判決正本之日期為準。
中    華    民    國    97    年    5     月    27    日
                                      書記官  梁高賓
附錄本案論罪科刑法條全文：
刑法第344 條
乘他人急迫、輕率或無經驗貸以金錢或其他物品，而取得與原本
顯不相當之重利者，處1年以下有期徒刑、拘役或科或併科1,000
元以下罰金。
附表1 ：
編號1 ：汽車借出駛用保管切結書、當票、車號9229-SK 號自小
        客車車輛查詢單各1 紙。
編號2 ：乙○○之國民身分證影本、李清泉之國民身分證影本各
        1紙。
附表2 ：
編號1 ：中央當鋪月曆1本、中央當鋪名片1張。
編號2 ：車牌號碼9229-SK 號自用小客車之汽車行車執照1份。
附表3 ：乙○○簽發之面額100,000 元本票、李清泉簽發之面額
        100,000 元本票、丁○○簽發面額65,000元之本票1 紙
       。


司法院資訊處製作；財團法人民間司法改革基金會備份。
